臺灣花蓮地方法院刑事判決　　　　　　　　　　　　　九十二年度訴緝字第二六號
　　公　訴　人　臺灣花蓮地方法院檢察署檢察官
　　被　　　告　乙○○
右列被告因偽造文書案件，經檢察官提起公訴（八十九年度偵字第一九七一號），本
院判決如左：
    主  文
乙○○共同連續行使偽造私文書，足以生損害於他人，處有期徒刑貳年肆月，未扣案
之附表二編號一至九所示之財政部台灣省北區國稅局八十三年度各類所得扣繳暨免扣
繳憑單上偽造印文及印章均沒收。
    事  實
一、乙○○與癸○○（另案通緝中）二人，共同基於意圖為自己不法所有之概括犯意
    聯絡，自民國八十四年二月起，在更生日報刊登以呼叫器000000000、
    000000000號為聯絡方式之代辦支票廣告，吸引如附表一所示不知情之
    申請人蕭進興等十五人，於提供姓名、身分證統一編號及住址等資料後，委託代
    辦支票，乙○○及癸○○明知附表二所示之所得人並未在雍大股份有限公司（下
    稱雍大公司）或鈺堂文化事業有限公司（下稱鈺堂公司）或廣典企業股份有限公
    司（下稱廣典公司）或申倉企業有限公司（下稱申倉公司）工作，竟於附表一所
    示申請時間前約數日，委由花蓮縣花蓮市某不知名之印章店人員，刻印雍大公司
    、鈺堂公司、及申倉公司之統一發票專用章及負責人「楊介昌」、「林鈺人」、
    「陳麗珍」之印章，在花蓮縣花蓮市不詳地點，蓋用於以附表二編號一至九所示
    之人及公司為所得人及扣繳單位之財政部台灣省北區國稅局八十三年度各類所得
    扣繳暨免扣繳憑單（以下簡稱扣繳憑單）上，據以偽造前揭公司統一發票章及「
    楊介昌」、「林鈺人」、「陳麗珍」等人之印文暨扣繳憑單，並另以電腦製作之
    機器列印方式，偽造以附表二編號十至十五所示之人及公司為所得人及扣繳單位
    之扣繳憑單，嗣後再由乙○○或癸○○於附表一所示之申請時間，連續持上開附
    表二偽造之扣繳憑單，分別帶同附表一所示之不知情申請人蕭進興等十五人至花
    蓮郵局，向該郵局申請支票，致花蓮郵局陷於錯誤，准許蕭進興等十五人之支票
    申請，而詐得蕭進興等人名義之支票簿共十五本，再將該支票簿分別交付各申請
    人，足以生損害於雍大公司、鈺堂公司、廣典公司、申倉公司、楊介昌、林鈺人
    、陳麗珍等人及對員工各類所得扣繳暨免扣繳金額之正確性並花蓮郵局對核發支
    票之正確性。
二、案經法務部調查局花蓮縣調查站移送台灣花蓮地方法院檢察署檢察官偵查起訴。
    理  由
一、訊據被告乙○○固坦承提供000000000呼叫器予癸○○使用，並受癸○○所託，持偽造之各類所得扣繳暨免扣繳憑單，帶同附表一所示之申請人中約三
    人前往花蓮郵局申辦支票，惟矢口否認有何偽造私文書及詐欺之犯行，辯稱：癸○○為伊之朋友，才借其呼叫器使用，但事前不知癸○○使用該呼叫器之用途，
    事後知悉癸○○以偽造扣繳憑單之方式代辦支票後，伊約只有三次受癸○○所託
    ，持該偽造之扣繳憑單，陪同申請人前往申辦支票，伊並未取得任何報酬，且附
    表二所示扣繳憑單為癸○○所偽造，伊並未參與偽造，也沒有詐欺之意思云云。
    經查：
（一）附表二所示之所得人並未在雍大公司或鈺堂公司或廣典公司或申倉公司上班，
      業據證人即雍大公司花蓮營業處經理簡櫻桂、鈺堂公司實際負責人傅立堅、廣
      典公司負責人劉金龍、申倉公司經理陳孟塏於警詢中證述明白，又附表二所示
  之扣繳憑單上之雍大公司、鈺堂公司之統一發票專用章與前揭證人所提出之統
      一發票專用章之樣式不同且公司統一編號、電話及地址等資料均不相符，亦據
      前揭證人證述明確，並有上開公司統一發票專用章印文各乙枚及附表二所示之
      扣繳憑單影本十五份在卷可憑，又附表二所示十五份扣繳憑單為癸○○所填寫
      乙情，業據證人癸○○於另案台灣台中地方法院八十六年度訴字第一０四二號
      偽造文書案件審理中證述明白，可知附表二所示之扣繳憑單確為癸○○所偽造
      。另向花蓮郵局請領支票條件之一，為每年綜合所得或薪資所得逾新台幣二十
      萬元，並應提出納稅證明（或扣繳憑單）或服務單位證明文件，有郵政劃撥儲
      金帳戶領用支票約定書背面之請帳戶注意事項規定乙份在卷可佐，而附表一之
      不知情申請人由被告或癸○○帶同，以上開偽造之扣繳憑單於前揭時地向花蓮
      郵局申請支票，經該郵局誤為具備前揭請領支票規定資格而准許並交付支票簿
      各一本等情，亦據證人癸○○於前開台灣台中地方法院另案審理中證述明確，
      並有郵政儲金匯業局郵政劃撥儲金立帳申請書、郵政劃撥儲金帳戶領用支票約
      定書及附表二所示之扣繳憑單十五份在卷可查，足認被告及癸○○確有行使上
      開偽造扣繳憑單，致花蓮郵局陷於錯誤，而詐得以附表一申請人為名義人之支
      票簿十五本之犯行。
（二）上開於八十四年二月至五月間刊登代辦支票廣告之000000000呼叫器
      ，為被告所有，此為被告於調查局詢問、偵查時及本院審理中所自承，並有更
      生日報三紙附卷可查。另申請人粘淑勤、蕭進興、吳明華等人見到該代辦支票
      之廣告後，撥打該呼叫器，經與一位吳先生聯絡後，乃一同前往花蓮郵局申辦
      支票，並經花蓮郵局准許支票之申請，而該「吳先生」經指認確為被告等情，
      業據證人粘淑勤於調查局詢問及偵訊時、蕭進興、吳明華分別於調查局詢問中
      證述綦詳，而被告亦供陳曾帶約三位申請人前往花蓮郵局申辦支票，顯見被告
      確曾帶同粘淑勤、蕭進興及吳明華前往申辦支票。而前揭蕭進興三人係本案最
      早以偽造之扣繳憑單，向花蓮郵局申辦支票之申請人，有上開三人之郵政儲金
      匯業局郵政劃撥儲金立帳申請書、郵政劃撥儲金帳戶領用支票約定書及附表二
      編號一至三所示之扣繳憑單影本各乙份附卷可稽，顯見被告早已知悉癸○○以
      偽造扣繳憑單之方式代辦支票，並與之有犯意聯絡。況代辦支票廣告另有00
      0000000呼叫器，業據證人即借用附表一編號十申請人徐天祥名義申請
      支票之林炳宏於調查局詢問中證述明確，被告若非與癸○○間有犯意聯絡，癸○○又何須再向被告借用呼叫器，並請被告帶同申請人前往花蓮郵局申請支票
      ，足知被告與癸○○間確有偽造附表二所示之扣繳憑單之犯意聯絡。
（三）被告雖辯稱其係事後知悉癸○○以偽造扣繳憑單方式代辦支票，且於知悉當時
      即拒絕其使用呼叫器，然查，被告於本院審理中亦供陳該呼叫器係借與癸○○
      拷貝使用，其本身亦有使用該呼叫器，則依常理，此呼叫器號碼已刊登於代辦
      支票之廣告上，必定有許多人撥打該呼叫器，則被告於回覆他人來電時，定會
      詢問撥打呼叫器之人所為何事，當可立刻知悉癸○○用該呼叫器刊登廣告代辦
      支票之事實，且被告曾擔任警察多年，亦為被告於本院審理中所自承，以被告
      曾擔任多年警察之經驗，豈有不知癸○○可能以不合法之方式代辦支票，並詢
      問癸○○以何方法代辦支票，卻仍放任癸○○使用該呼叫器達四月之久。況前
      揭代辦支票廣告迄八十四年五月二十八日仍有刊登，有更生日報一紙在卷可查
      ，而如前所述，被告係早於八十四年二、三月間即帶同蕭進興、粘淑勤及吳明
      華三人前往花蓮郵局申辦，是均足認被告應事前已知悉癸○○欲以該呼叫器刊
      登廣告，並以偽造扣繳憑單方式代為申請支票等情。被告辯稱係事後才知悉癸○○以偽造之各類所得扣繳既免扣繳憑單代辦支票，並不可採。本案事證明確
      ，被告犯行堪以認定，應予依法論科。
（四）申請人徐天祥、蕭建興、粘淑勤、吳明華以新台幣二萬元之代價請被告或癸○○代辦支票，所有程序均由被告或癸○○所辦理，其等並不知悉申請支票應提
      出扣繳憑單，亦未見過附表二所示之偽造扣繳憑單，業據證人徐天祥、蕭建興
      、粘淑勤、吳明華等人於調查局詢問及本院審理中證述綦詳，衡以社會上一般
      人常因不諳於各種申請程序，乃願意花費酬勞請專業之人全程處理申請事務之
      情形，足認其等確實並未對偽造附表二所示之扣繳憑單與被告或癸○○間有犯
      意聯絡，應認非屬共同正犯。另證人甲○○雖證述，其並未前往花蓮郵局申辦
      支票，以其名義申請之郵政儲金匯業局郵政劃撥儲金立帳申請書、郵政劃撥儲
      金帳戶領用支票約定書上之「甲○○」署押及印文可能係遭他人冒名請領等語
      ，衡以一般辦理郵局或銀行等金融帳戶開戶均應由本人親自到場，又觀之卷附
      之郵政劃撥儲金帳戶領用支票約定書係以提供身分證反面影本之方式領用，而
      非以提供授權書之方式領用，有甲○○郵政劃撥儲金帳戶領用支票約定書一紙
      在卷可查，而證人甲○○復證稱其身分證於八十四年間並未遺失，顯示證人甲○○應係親自到場，填寫資料並簽名蓋章，應認上開「甲○○」署押及印文為
      真正，並無偽造之情事，自不能據其證詞即認定該甲○○之署押及印文為被告
      或癸○○所偽造，附此敘明。
二、核被告乙○○所為，係犯刑法第二百十六條、第二百十條行使偽造私文書罪及同
    法第三百三十九條第一項詐欺取財罪。起訴書雖漏未記載被告涉犯刑法第三百三
    十九條第一項詐欺取財罪，惟公訴人於本院準備程序中業已陳明被告涉犯上開罪
    嫌，本件尚無變更法條之問題，併此敘明。被告與癸○○間，就前開犯行，有犯
    意聯絡及行為分擔，均為共同正犯。被告與癸○○偽造印文犯行，為偽造私文書
    之部分行為，偽造私文書之低度行為，復為行使之高度行為所吸收，均不另論罪
    。另就利用不知情之印章店人員及附表一所示申請人蕭進興等十五人向花蓮郵局
    申辦支票，以詐得支票簿之部分，並應成立間接正犯。被告先後多次犯行，時間
    緊接、構成要件相同，顯係基於概括犯意反覆為之，應依連續犯規定論以一罪，
    並依法加重其刑。又被告所犯上開二犯行，有方法目的之牽連關係，應依牽連犯
    規定，從一重之行使偽造私文書罪處斷。爰審酌被告於行為時並無前科、被告曾
    擔任多年警員工作卻知法犯法及犯罪之手段、破壞金融秩序所造成之危害，與犯
    罪後未坦承全部犯行等一切情狀，量處如主文所示之刑。未扣案之附表二所示扣
    繳憑單上偽造之印文及印章，均應依刑法第二百十九條規定宣告沒收。另被告偽
    造之附表二扣繳憑單，業經提出交付郵局收受，已非被告所有之物，爰不另為沒
    收之諭知，附此敘明。
三、公訴意旨略以：被告乙○○與癸○○（另案通緝中）二人，共同基於為自己不法
    所有之犯意聯絡，於民國八十四年二月起，在更生日報刊登以呼叫器00000
    0000、000000000號為聯絡方式之代辦支票廣告，並接受壬○○委
    託代為申辦郵局支票，被告明知壬○○並未在廣典公司上班，竟偽造廣典公司業
    務上所據以製作各類所得扣繳暨免扣繳憑單，並持之向花蓮郵局申請支票，致花
    蓮郵局陷於錯誤准許壬○○之聲請而交付支票簿乙本，而詐得支票簿乙本，足以
    生損害於廣典公司及花蓮郵局。因認被告涉有刑法第二百十六條、第二百十條行
    使偽造私文書罪及同法第三百三十九條第一項詐欺取財罪嫌云云。按犯罪事實應
    依證據認定之，無證據不得認定其犯罪事實，刑事訴訟法第一百五十四條第二項
    定有明文。又認定不利於被告之事實，需依積極證據，苟積極證據不足為不利於
    被告之認定，即應為有利於被告之認定，更不必有何有利之證據，最高法院三十
    年上字第八一六號著有判例可稽。本件訊據被告堅決否認有何偽造文書或詐欺之
    犯行，經查，公訴人認被告涉有上揭罪嫌無非以壬○○之郵局儲金匯業局郵政劃
    撥儲金立帳申請書為依據，然上開立帳申請書僅得證明壬○○有向花蓮郵局申請
    儲金帳戶之事實，尚不足以證明被告有何偽造壬○○為所得人之廣典公司扣繳憑
    單，並持以向花蓮郵局詐得支票簿之犯行，此外，公訴人復未提出其他積極證據
    以證明被告有前開偽造文書或詐欺犯行，揆諸前揭判例意旨，本應為無罪判決，
    惟公訴人認此部分之犯行與前開有罪之行使偽造文書及詐欺罪係連續犯，有裁判
    上一罪之關係，爰不另為無罪之諭知。
據上論結，應依刑事訴訟法第二百九十九條第一項前段，刑法第二十八條、第五十六
條、第二百十六條、第二百十條、第三百三十九條第一項、第五十五條、第二百十九
條，罰金罰鍰提高標準條例第一條前段，判決如主文。
本案經檢察官丙○○到庭執行職務。
中      華      民      國      九十三      年     三      月    十六   日
                                臺灣花蓮地方法院刑事第二庭
                                    審判長法官  林  碧  玲
                                          法官  陳  世  博
                                          法官  俞  秀  美
右正本證明與原本無異。
如對本判決不服，應於送達後十日內，向本院提出上訴狀。（應抄附繕本）告訴人或
被害人如對於本判決不服者，應具備理由請求檢察官上訴，其上訴期間之計算係以檢
察官收受判決正本之日期為準。
                                    法院書記官
中      華      民      國      九十三      年     三      月    十七   日
附錄本判決論罪之法律條文：
刑法第二百十六條：
行使第二百十條至第二百十五條之文書者，依偽造、變造文書或登載不實事項或使登
載不實事項之規定處斷。
刑法第二百十條：
偽造、變造私文書，足以生損害於公眾或他人者，處五年以下有期徒刑。
刑法第三百三十九條第一項：
意圖為自己或第三人不法之所有，以詐術使人將本人或第三人之物交付者，處五年以
下有期徒刑、拘役或科或併科一千元以下罰金。
附表一
  ┌──┬───────────┬───────┐
  │編號│      申請時間        │  申請人      │
  ├──┼───────────┼───────┤
  │一  │八十四年二月十日      │  蕭進興      │
  ├──┼───────────┼───────┤
  │二  │八十四年三月三日      │  粘淑勤      │
  ├──┼───────────┼───────┤
  │三  │八十四年三月十七日    │  吳明華      │
  ├──┼───────────┼───────┤
  │四  │八十四年三月二十五日  │  寅○○      │
  ├──┼───────────┼───────┤
  │五  │八十四年四月十四日    │  朱純興      │
  ├──┼───────────┼───────┤
  │六  │八十四年四月二十二日  │  甲○○      │
  ├──┼───────────┼───────┤
  │七  │八十四年四月二十四日  │  戊○○      │
  ├──┼───────────┼───────┤
  │八  │八十四年五月二十六日  │  子○○      │
  ├──┼───────────┼───────┤
  │九  │八十四年七月三日      │  庚○○      │
  ├──┼───────────┼───────┤
  │十  │八十四年七月十一日    │  徐天祥      │
  ├──┼───────────┼───────┤
  │十一│八十四年七月二十四日  │  辛○○      │
  ├──┼───────────┼───────┤
  │十二│八十四年八月五日      │  己○○      │
  ├──┼───────────┼───────┤
  │十三│八十四年八月七日      │  丑○○      │
  ├──┼───────────┼───────┤
  │十四│八十四年八月八日      │  卯○○      │
  ├──┼───────────┼───────┤
  │十五│八十四年八月十二日    │   丁○○     │
  └──┴───────────┴───────┘
   附表二：財政部台灣省北區國稅局八十三年度各類所得扣繳既免扣繳憑單
  ┌──┬─────┬────┬─────┬───────────────┐
  │編號│扣繳單位  │所得人  │所得金額（│偽造之印章及印文              │
  │    │          │        │新台幣）  │                              │
  ├──┼─────┼────┼─────┼───────────────┤
  │一  │雍大公司  │辛○○  │三一一三五│雍大公司統一發票專用章印章暨印│
  │    │          │        │八元      │文、楊介昌印章及印文各一枚    │
  ├──┼─────┼────┼─────┼───────────────┤
  │二  │同上      │徐天祥  │三一五四四│雍大公司統一發票專用章印章暨印│
  │    │          │        │０元      │文、楊介昌印章及印文各一枚    │
  ├──┼─────┼────┼─────┼───────────────┤
  │三  │同上      │丁○○  │二五八三一│雍大公司統一發票專用章印章暨印│
  │    │          │        │一元      │文、楊介昌印章及印文各一枚    │
  ├──┼─────┼────┼─────┼───────────────┤
  │四  │同上 │丑○○  │二七五一一│雍大公司統一發票專用章印章暨印│
  │    │          │        │三元      │文、楊介昌印章及印文各一枚    │
  ├──┼─────┼────┼─────┼───────────────┤
  │五  │鈺堂公司  │粘淑琴  │二二一一二│鈺堂公司統一發票專用章印章暨印│
  │    │          │        │四元      │文、林鈺人印章及印文各一枚    │
  ├──┼─────┼────┼─────┼───────────────┤
  │六  │田倉公司  │蕭進興  │三一九００│申倉公司統一發票專用章印章暨印│
  │    │          │        │八元      │文、陳麗珍印章暨印文各一枚    │
  ├──┼─────┼────┼─────┼───────────────┤
  │七  │同上      │庚○○  │二八八五一│申倉公司統一發票專用章印章暨印│
  │    │          │        │二元      │文、陳麗珍印章暨印文各一枚    │
  ├──┼─────┼────┼─────┼───────────────┤
  │八  │同上      │己○○  │二四三八一│申倉公司統一發票專用章印章暨印│
  │    │          │ │一元      │文、陳麗珍印章暨印文各一枚    │
  ├──┼─────┼────┼─────┼───────────────┤
  │九  │同上      │卯○○  │二八七六六│申倉公司統一發票專用章印章暨印│
  │    │          │        │三元      │文、陳麗珍印章暨印文各一枚    │
  ├──┼─────┼────┼─────┼───────────────┤
  │十  │鈺堂公司  │甲○○  │二三三一三│無                            │
  │    │          │        │六元      │                              │
  ├──┼─────┼────┼─────┼───────────────┤
  │十一│同上      │戊○○  │二六一一八│無                            │
  │    │          │        │二元      │                              │
  ├──┼─────┼────┼─────┼───────────────┤
  │十二│同上      │寅○○  │二六一０八│無                            │
  │    │          │        │二元      │                              │
  ├──┼─────┼────┼─────┼───────────────┤
  │十三│廣典公司  │朱純興  │二三二三六│無                            │
  │    │          │        │八元      │                              │
  ├──┼─────┼────┼─────┼───────────────┤
  │十四│同上      │子○○  │二一一二七│無                            │
  │    │          │        │五元      │                              │
  ├──┼─────┼────┼─────┼───────────────┤
  │十五│同上      │吳明華  │二三三三六│無                            │
  │    │          │        │八元      │                              │
  └──┴─────┴────┴─────┴───────────────┘
